【裁判字號】    97,重上,603
【裁判日期】    991214
【裁判案由】    給付租金
【裁判全文】
臺灣高等法院民事判決                 97年度重上字第603號
上  訴  人  合興預拌混凝土股份有限公司
法定代理人  劉財興
訴訟代理人  陳鼎正律師
被 上訴 人  榮民工程股份有限公司
法定代理人  劉萬寧
訴訟代理人  劉志鵬律師
            孫丁君律師
            李立普律師
上列  一人
複 代理 人  陳秋華律師
上列當事人間請求給付租金事件，上訴人對於中華民國97年10月
9 日臺灣臺北地方法院96年度重訴字第1651號第一審判決提起上
訴，經本院於99年11月16日言詞辯論終結，判決如下：
    主      文
上訴駁回。
第二審訴訟費用由上訴人負擔。
    事實及理由
一、本件上訴人之法定代理人原為歐來成，嗣於民國（下同）98
    年10月26日變更為劉萬寧，有公司變更登記表可稽（見本院
    卷(一)199頁），並已據其具狀聲明承受訴訟（見本院卷(一)198
    頁），合先敘明。
二、上訴人聲明求為判決：(一)原判決廢棄。(二)被上訴人應給付上
    訴人新台幣（下同）1,617萬元， 並自96年8月1日起，至其
    將原判決附表一、二所示各項設備交還上訴人之日止，按月
    給付上訴人33萬元。(三)願供擔保，請准宣告假執行。
    被上訴人聲明求為判決：(一)上訴駁回。(二)如受不利判決，願
    預供擔保，請准宣告免為假執行。
三、上訴人起訴主張：兩造於91年1月4日簽訂工程契約書（下稱
    系爭契約書），由伊承攬被上訴人「碧海水力發電工程第I-
    A 標預拌混凝土產運工作」工程（下稱系爭工程），依系爭
    契約書附件「施工補充說明書」第4條第24項C款載明：「拌
    和場、顎碎場設備（如原判決附表一、二所示，下稱系爭設
    備）係依折舊方式辦理，工程完成後該設施歸乙方（即上訴
    人）所有，乙方並應於30天內負責拆除並運出工地」。嗣被
    上訴人於92年 7月10日單方終止契約，並要求系爭設備應配
    合其通知再行處理。兩造又於同年 7月31日召開協調會，確
    認解約（實為終止契約）視同完工，被上訴人雖同意退還履
    約保證金，然迄今尚未許伊將系爭設備運離工區，致伊受有
    該設備閒置費用之損失，被上訴人雖已於協調會中允諾依系
    爭契約書第28條第 1項之約定補償伊損失，然對於賠償金額
    至今未達成共識。又系爭設備之整廠租金每月約 110萬元，
    若依財政部同業利潤標準3%計算，伊每年受有 396萬元之淨
    利損失，故自92年7月10日起至96年8月10日止共4年1個月之
    期間，伊共計已受有 1,617萬元之損失。又因系爭設備需被
    上訴人配合提供空運始能運離工區，被上訴人未能提供直昇
    機供吊運系爭設備離場，致該設備停留工地，屬可歸責於被
    上訴人之事由，造成伊之損害，伊亦得依民法第 511條之規
    定，請求被上訴人負損害賠償責任。又被上訴人無法律上之
    原因占有系爭設備，致伊受有無法使用該設備之損害，伊亦
    得請求被上訴人返還不當利益等情。爰依系爭契約書第28條
    第1項之約定及民法第511條、第179條、 第182條第2項之規
    定，求為命被上訴人給付 1,617萬元，並自96年8月1日起，
    至其將系爭設備交還伊之日止，按月給付33萬元之判決。
    被上訴人則以：伊承攬訴外人台灣電力股份有限公司（下稱
    台電公司）之「和平溪碧海水力發電工程第I-A標南溪壩與
    進水口土木工程」，並將該工程中之系爭工程交由上訴人施
    作。嗣因業主台電公司未依約盡其協力義務，致工程無法進
    行，伊乃致函台電公司表示終止契約，並依系爭契約書第29
    條之約定，於92年7月10日通知上訴人終止契約，又於同年7
    月25日以備忘錄通知上訴人安排機具設備撤離事宜。系爭契
    約終止後，兩造雖經協調退還上訴人履約保證金，然並未就
    系爭設備閒置之補償達成任何協議，況上訴人未於伊通知停
    工後7日內提出書面補償要求，依系爭契約書第28條第1項之
    約定，亦已視為放棄權利。又系爭工程之施工道路，於系爭
    契約終止前之92年7月9日即已全線貫通，於施工道路已可通
    行之情狀下，上訴人本應就系爭設備自行安排撤離事宜，伊
    並無協助上訴人撤離系爭設備之義務。又系爭契約終止後，
    伊無權阻止上訴人撤離系爭設備，上訴人亦從未向伊請求撤
    離該設備，上訴人係因風聞系爭工程可能因政策需求而復工
    ，故刻意將系爭設備滯留工區，以圖復工謀求額外利益，益
    見上訴人未因系爭契約終止而受有損害。嗣系爭工程因政策
    需要於93年 5月20日復工，兩造並另行簽訂工程契約書（下
    稱新契約書），上訴人依新契約書之約定，本負有提供系爭
    設備之義務，而系爭設備之建廠費用，伊於系爭契約終止前
    即已支付予上訴人，上訴人並未證明其依通常情形或依已定
    之計畫，得將系爭設備整廠出租，自未因系爭設備閒置而受
    有任何損害。兩造於系爭契約終止後已達成補償損失之協議
    ，伊並已賠償上訴人因提前終止契約所受之損失，包括系爭
    設備建廠費用扣除5%保留款後之所有費用在內，上訴人自不
    得再依民法第 511條之規定，重複向伊求償。又上開事由於
    92年7月25日發生後，上訴人雖曾於同年8月21日請求伊給付
    ，然兩造經多次協商未果，上訴人若欲主張民法第 511條之
    權利，至遲應於93年 7月25日起訴，惟上訴人遲至95年5月3
    日始申請行政院公共工程委員會調解，並於調解不成立後始
    提起本件訴訟，業已罹於消滅時效；又伊並未占有上訴人之
    系爭設備，亦未受有任何利益，上訴人請求伊返還不當得利
    ，亦屬無據等語，資為抗辯。
四、經查上訴人主張兩造於91年1月4日簽訂系爭契約書，由伊承
    攬被上訴人之系爭工程，依系爭契約書附件「施工補充說明
    書」第4條第24項C款約定系爭設備於工程完成後該設施歸上
    訴人所有，上訴人應於30天內負責拆除並運出工地。嗣被上
    訴人於92年 7月10日單方終止系爭契約，惟系爭設備閒置，
    並未撤離工區之事實，業據其提出系爭契約書、被上訴人花
    東施工處92年 7月10日花東工字第0920002732號函為證（見
    原審卷(一)11至33頁），且為被上訴人所不爭執，固堪信為真
    實。惟上訴人另主張被上訴人不許伊將系爭設備撤離工區，
    且未提供直昇機吊運設備，致該設備自92年 7月10日起至96
    年 8月10日止閒置在工區，伊因而受有相當於租金之損害共
    計 1,617萬元，應由被上訴人負損害賠償或返還不當得利之
    責任云云，則為被上訴人所否認。
五、按損害賠償之債，以有損害之發生及有責任原因之事實，並
    二者之間，有相當因果關係為成立要件。故原告所主張損害
    賠償之債，如不合於此項成立要件者，即難謂有損害賠償請
    求權存在（最高法院48年台上字第 481號判例參照）。又工
    作未完成前，定作人得隨時終止契約，但應賠償承攬人因契
    約終止而生之損害，民法第 511條固定有明文。惟承攬人依
    上開規定，得請求定作人賠償之損害，係指因定作人隨時終
    止契約而生之極積損害及消極損害而言，固應包括承攬人已
    完成工作部分之報酬，及就未完成工作所應得之報酬扣除因
    免為給付所得之利益，惟若非屬因終止契約所生之損害，即
    無適用上開條文請求賠償之餘地。又依不當得利之法則請求
    返還不當得利，須以無法律上之原因而受利益，致他人受有
    損害為其成立要件（最高法院47年台上字第 303號、61年台
    上字第1695號判例參照）。經查：
    (一)兩造於系爭契約書約定總價為1億9,928萬9,999元（含稅
      ），係包含系爭設備之建廠費用在內（其中混凝土拌和廠
      建廠費不含稅為1,654萬元，顎碎場建廠費不含稅為1,178
      萬4,000元）。此觀諸系爭契約書內工程詳細價目單之記
      載即明（見原審卷(一)24頁背面）。而被上訴人終止系爭契
      約後，已將系爭設備之建廠費用扣除5%保留款，於92年10
      月8日如數支付予上訴人，業據被上訴人提出應付憑單為
      證（見原審卷(一)194頁），且為上訴人所不爭執（見本院
      卷(一)75頁）。嗣經業主台電公司與被上訴人於92年11月14
      日會議協商結果，確認彼二人間原契約仍繼續有效並願意
      繼續履行，有92年11月14日會議紀錄可稽（見本院卷(一)16
      7、168頁）。被上訴人因而著手辦理系爭工程重新發包之
      採購作業，並於93年 5月13日以限制性招標之方式，將系
      爭工程再次決標予上訴人，並即於93年 5月20日簽訂新契
      約書，斯時系爭設備仍在系爭工區並未撤離，故新契約書
      所約定之契約總價，僅包含系爭設備之拆廠費用，並未包
      含該設備之建廠費用，且於施工補充說明書第 2條載明：
      「1.拌和場需配合工進供料至工程完工止。2.顎碎場配合
      現場採製生產供應，並配合工進生產供應」，即上訴人依
      新契約書之約定，仍負有提供系爭設備之義務，此亦有議
      價紀錄及新契約書之工程詳細價目表、施工補充說明書足
      按（見本院卷(一)142、308至314、332頁）。
    (二)被上訴人於92年7月10日終止系爭契約後，旋即於同年7月
      25日以備忘錄通知上訴人安排機具設備撤離事宜，有92年
      7 月25日備忘錄可稽（見原審卷(一)34頁）。雖依該備忘錄
      說明第五項記載：「拌和場、顎碎場請配合本所（指被上
      訴人花東施工處大壩施工所）通知再行處理」。惟此全係
      因當時工區○○道路尚未貫通，大型起吊機具無法進入工
      區，故請上訴人暫緩撤離系爭設備，俟道路貫通後再行處
      理，業據證人即被上訴人所屬花東施工處大壩施工所之前
      任工地主任彭德潤在本院證述屬實（見本院卷(一)81頁背面
      ）。而該工區○○道路嗣於92年8、9月間貫通後，上訴人
      所屬人員曾私下詢問能否拆除系爭設備，彭德潤則當場表
      示該設備屬上訴人所有，由上訴人自行決定是否拆除等情
      ，亦據證人彭德潤在本院證述明確（見本院卷(一)81頁背面
      、82、83頁）。衡諸系爭工程既已終止，而上訴人於斯時
      復與業主台電公司尚未協議繼續履行契約，則系爭設備留
      置工區對於被上訴人言，並無任何利益，苟上訴人有提出
      撤離之要求，被上訴人殊無加以阻止之理；復經徵諸被上
      訴人之另一承商瑞泰地質技術工程有限公司（下稱瑞泰公
      司）於92年 8月26日至29日，已自行將其所有機械設備由
      系爭工區○○○○道路撤離至和平山下，並於同年月30日
      以吊卡運往台北工地，均未遭被上訴人阻止，有瑞泰公司
      出具之證明書可稽（見原審卷(一) 219頁）；且上訴人於92
      年11月11日、20日，亦將其所有挖溝機及怪手撤離系爭工
      區，業據被上訴人提出上訴人撤離機具證明文件為證（見
      原審卷(一)216、217頁），益見被上訴人並未阻止上訴人撤
      離系爭設備。上訴人既不能舉證證明其已向被上訴人要求
      放行系爭設備而遭被上訴人拒絕，徒以被上訴人未開立放
      行單，主張被上訴人不許伊撤離系爭設備云云，自不足取
      。
    (三)雖依系爭契約書施工補充說明書第 8條h.約定：「在施工
      道路未能通車前乙方（指上訴人）自備之設備、材料等運
      輸於起降場間之空中運輸由甲方（指被上訴人）負責，惟
      應事先向甲方提出申請…」（見原審卷(一) 108頁），惟此
      項約定應係指施工期間內設備、材料之運輸而言。復經參
      諸系爭工程施工之同時，已由中華工程股份有限公司承攬
      施作施工道路工程，有台電公司和平工程處92年9月2日Ｄ
      和工字第09208064201號函足按（見原審卷(一)218頁），是
      兩造訂立系爭契約書時，顯已預期系爭工程完工時，已有
      聯外道路可供運輸設備、材料，尤見上開約定應僅限於施
      工期間設備、材料之運輸，至完工後或契約終止後撤離設
      備、材料之運輸，則非屬該項約定之範疇。又被上訴人所
      屬花東施工處大壩施工所92年 7月25日備忘錄說明六僅係
      記載：「有關拆組、吊運相關費用，請於協調會提出，經
      雙方協議後辦理」（見原審卷(一) 112頁），亦未協議應由
      被上訴人負責提供直昇機吊運系爭設備。是上訴人主張被
      上訴人於終止系爭契約後，應提供直昇機吊運系爭設備撤
      離工區云云，已屬無據。再者，系爭工區道路已於92年 8
      、9月間貫通，其他承商亦已於92年8月底將大型機具撤離
      ，業如前述，則上訴人果欲將系爭設備撤離工區，至遲於
      92年8、9月間即已得為之，亦無須以直昇機吊運之必要，
      乃其竟遲未撤離系爭設備，應係另有考量，難認係因被上
      訴人未提供直昇機吊掛所致。是上訴人主張系爭設備全係
      因可歸責於被上訴人之事由，致留置系爭工地云云，亦不
      足取。
    (四)系爭契約書雖於第28條約定：「工程停工：一本工程施工
      期間，甲方（指被上訴人）得非因乙方（指上訴人）未依
      契約規定履約而通知乙方部分或全部暫停履約者，乙方應
      即照辦，並繼續維護已完工程及在場之器材設備。乙方因
      停工而發生之額外費用，除因下述原因停工者外，乙方應
      於甲方通知停工之 7日內提出書面補償要求，其金額經雙
      方協議後訂之。…」（見原審卷(一)18-1頁），惟此項約定
      應係指合約有效期間內之工程停工而言，尚不包括契約終
      止後所生費用在內。又上訴人主張因系爭設備於契約終止
      後留置工區，受有相當於租金之損害，係屬系爭契約終止
      後之損害，亦非屬民法第 511條所指因定作人隨時終止契
      約而生之損害。是上訴人主張被上訴人依系爭契約書第28
      條第1項之約定及民法第511條之規定，應就伊所受系爭設
      備於系爭契約終止後留置工區之租金損害，負損害賠償責
      任云云，已有未合。況經本院囑託台灣省土木技師公會鑑
      定結果認為：「系爭拌合場及顎碎場機具設備，係屬工地
      型預拌混凝土場及顎碎場設備，其設置及產運之混凝土專
      供特定對象使用，且其機具設備及產銷模式與一般型預拌
      混凝土場運作方式不同，因此不能考慮以拆解再組裝整廠
      出租方式單純考量其租金或利潤」，有該會99年 8月20日
      (99) 省土技字第5053號鑑定報告書（案號：98-1149）足
      按（見本院外放證物），並據鑑定證人林景棋、沈福元在
      本院一致證述：「這個設備（指系爭設備）是針對系爭工
      程量身訂做」明確（見本院卷(二)20頁背面）。茲上訴人既
      不能舉證證明其就系爭設備，於系爭契約終止後，得出租
      予與系爭工地條件完全相同之特定工地使用，顯難認其已
      受有相當於租金之消極損害。雖上訴人提出訴外人亞東預
      拌混凝土股份有限公司（下稱亞東公司）與訴外人正榮工
      程股份有限公司間所訂立之代工契約書、亞東公司與訴外
      人東聯建設器材股份有限公司間所訂立之租賃契約書（見
      原審卷(一)237至242頁），惟並未舉證證明上開契約書所約
      定之設備及使用工地條件，均與系爭設備及工地完全相同
      ，自難執此遽認上訴人已受有相當於系爭設備租金之損害
      。至上開鑑定報告書參考上訴人98年實際產運之混凝土營
      業收入及成本支出，計算推估上訴人營業收入扣除成本後
      ，認系爭設備每月可獲取租金約為32萬1,876 元部分（見
      上開鑑定報告書12、14頁），既未經斟酌系爭設備整廠出
      租予特定對象之可能性；且依上開數據推估之金額，亦僅
      屬上訴人以系爭設備生產混凝土之利潤，而非以系爭設備
      出租所得獲取之租金，尚難據為有利於上訴人之認定。準
      此，上訴人依系爭契約書第28條之約定及民法第 511條之
      規定，請求被上訴人賠償損害，應屬無據。
    (五)雖兩造曾於93年10月 7日召開請求賠償協調會，於決議事
      項4.記載：「就貴公司（指上訴人）所提之求償項目，經
      雙方同意決議如下：… 7、機具閒置工區：係屬復原及機
      具待命費用，依契約條文同意給予合理補償，唯請合興公
      司詳列明細資料，另案協調」（見原審卷(一)37頁）。惟依
      上開決議有關於機具閒置工區部分，僅表明於「復原及機
      具待命費用」，始得「依契約條文同意給予合理補償」。
      本件上訴人請求賠償系爭設備相當於租金之損害，既非屬
      於「復原及機具待命費用」，且與系爭契約書第28條第 1
      項之約定不合，已如前述；而兩造嗣於94年10月24日、96
      年1月4日先後再次召開請求賠償協調會時，就系爭設備閒
      置工區之損害，亦始終並未能達成賠償之合意，有請求賠
      償協調會會議紀錄可按（見原審卷(一)195至197頁）。是上
      訴人主張被上訴人已允諾賠償伊系爭設備閒置之損害云云
      ，自不足取。
    (六)系爭設備自系爭契約終止之92年 7月10日起，迄兩造於93
      年 5月20日簽訂新契約書為止，雖閒置在系爭工區，惟上
      訴人並未因此受有相當於租金之損害，已如前述；而被上
      訴人於上開期間內並未占有使用系爭設備，亦未受有任何
      利益，是上訴人就此部分主張被上訴人應負返還不當得利
      之責任云云，自屬無據。嗣兩造於93年 5月20日再次簽訂
      新契約書時，系爭設備仍置於系爭工區，已無再行建廠之
      必要，且因被上訴人本於系爭契約書之約定，已將該項建
      廠費用如數支付予上訴人，故兩造始於新契約書內明定上
      訴人應提供系爭設備至工程完工為止，而未約定被上訴人
      就系爭設備之使用，應另行支付代價。從而，上訴人依新
      契約書之約定，即負有提供系爭設備之義務，故自93年 5
      月20日起以後，系爭設備即非閒置於系爭工區，此亦經上
      訴人自認屬實（見原審卷(一) 149頁背面），而被上訴人本
      於新契約書之約定，於系爭工區使用系爭設備，具有法律
      上之原因，亦無何不當得利之可言，是上訴人就此部分主
      張被上訴人應負返還不當得利之責任云云，亦屬無據。
六、綜上所述，上訴人本於系爭契約書第28條第 1項之約定及民
    法第511條、第179條、第182條第2項之規定，請求被上訴人
    給付1,617萬元， 並自96年8月1日起，至其將系爭設備交還
    上訴人之日止，按月給付33萬元，自屬不應准許。從而原審
    所為上訴人敗訴之判決，並無不合。上訴論旨仍執前詞指摘
    原判決不當，求予廢棄改判，為無理由，應予駁回。
七、至兩造其餘之攻擊或防禦方法及未經援用之證據，經斟酌後
    ，認為均不足以影響本判決之結果，自無逐一詳予論駁之必
    要，併此敘明。
八、據上論結，本件上訴為無理由，依民事訴訟法第449條第1項
    、第78條，判決如主文。
中    華    民    國    99    年    12    月    14    日
                    民事第六庭
                        審判長法  官  林鄉誠
                              法  官  曾部倫
                              法  官  梁玉芬
正本係照原本作成。
如不服本判決，應於收受送達後20日內向本院提出上訴書狀，其
未表明上訴理由者，應於提出上訴後20日內向本院補提理由書狀
（均須按他造當事人之人數附繕本）上訴時應提出委任律師或具
有律師資格之人之委任狀；委任有律師資格者，另應附具律師資
格證書及釋明委任人與受任人有民事訴訟法第466條之1第1項但
書或第2項（詳附註）所定關係之釋明文書影本。如委任律師提
起上訴者，應一併繳納上訴審裁判費。
中    華    民    國    99    年    12    月    15    日
                              書記官  常淑慧
附註：
民事訴訟法第466條之1（第1項、第2項）：
對於第二審判決上訴，上訴人應委任律師為訴訟代理人。但上訴
人或其他法定代理人具有律師資格者，不在此限。
上訴人之配偶、三親等內之血親、二親等內之姻親，或上訴人為
法人、中央或地方機關時，其所屬專任人員具有律師資格並經法
院認為適當者，亦得為第三審訴訟代理人。

司法院資訊處製作；財團法人民間司法改革基金會備份。
